【裁判字號】    88,訴,457
【裁判日期】    900822
【裁判案由】    偽造文書等
【裁判全文】
臺灣臺北地方法院刑事判決                          八十八年度訴字第四五七號
    公  訴  人  臺灣臺北地方法院檢察署檢察官
    被      告  乙○○
                丙○○
    右二人共同
    選任辯護人  黃景安
    被      告  甲○○
                辛○○
右列被告因偽造文書等案件，經檢察官提起公訴（八十七年度偵字第一六一八六號）
，本院判決如左：
    主  文
乙○○、丙○○共同連續行使偽造公文書，足以生損害於公眾及他人，處有期徒刑壹
年貳月。如附表一所示之印文均沒收。
乙○○其餘被訴背信部分無罪。
甲○○、辛○○均無罪。
    事  實
一、緣乙○○、丙○○二人為兄弟關係，係設於台北市○○○路○段一○二號二樓中
    國強氧企業有限公司（下簡稱中國強氧公司）之實際負責人（非公司法第八條所
    稱之負責人），乙○○負責公司之經營，丙○○負責資金之籌措、管理，二人為
    取得中國強氧公司名義以為詐取貸款，竟：
  (一)明知公司申請增資登記時，對股東應收之股款應確實繳納，不得僅以申請文件表
    明收足，竟因中國強氧公司於八十三年十二月增資期間明知股東並未實際繳交增
    資股款，然為取得公司增資登記所需之存款證明，二人共同基於犯意之聯絡及行
    為之分擔，於八十三年十二月十九日向他處借得新台幣（下同）七百九十八萬八
    千零四十七元，存入甫開立之合作金庫松山支庫中國強氧公司活期存款帳戶內，
    旋於同年十二月十九日委託不知情會計師林熹亨持此存摺存款記載充作收足股款
    之證明，並將庚○○原先約定之百分之五十股份變更為僅餘百分之二十，致使承
    辦之公務員將上開不實事項登載於所掌之公文書上，向台北市政府建設局主管機
    關辦理順利完成變更登記，足生損害於台北市政府核發公司執照及營利事業登記
    管理之正確性。
  (二)明知中國強氧公司並未實際收取前開資金無法繼續經營，且公司之經營狀況不佳
    ，以實際資產負債、稅籍資料根本無法向銀行取得貸款，業無任何支付或清償能
    力，仍基於共同行使偽造使公務員登載不實文書、公、私文書、詐欺取財概括之
    犯意，意圖為自己不法之所有：
    1.先於八十四年三月間，在台北市○○街三九巷三十號一樓之辦公處所內，由乙○○將升保工程有限公司、造得工程有限公司繳交台北市稅捐稽徵處大安分處
      就八十三年一至十二月份台北市營業人銷售額與稅額申報書中、及繳交財政部
      台北市國稅局就八十年至八十二年營利事業所得稅結算申報書、資產負債表中
      ，為表示中國強氧公司已依法繳交，而分別蓋用於上開申報書、資產負債表如
      附表一編號一至十二應沒收物欄所示之「台北市稅捐稽徵處大安分處統一發票
      明細表收件章」、「財政部台北市國稅局收件章」印文剪下，黏貼於事先另行
      製妥提高營業交易額之中國強氧公司如附表一編號一至十二所示之台北市營業
      人銷售額與稅額申報書第二聯之收執聯、及中國強氧公司之營利事業所得稅結
      算申報書、資產負債表相對欄位內，偽造中國強氧公司上開繳交申報書、資產
      負債表完畢之收執聯公文書，並於上開文件中盜蓋如附表一編號一至十二所示
      「辛○○」、「中國強氧公司統一發票專用章」、「己○○」、「寅○○」、
      「壬○○」等印文後，加以影印，佯稱已將該申報書、資產負債表、營利事業
      所得稅結算申報書繳交稅捐機關，再盜蓋「中國強氧公司」、「己○○」、「
      寅○○」、「壬○○」印文而偽造中國強氧公司八十一至八十三年損益總表、
      資產負債總表，進而取得丙○○之同意，於八十四年三月四日，在台北縣土城
      市○○路○段一一三號台北國際商業銀行海山分行（下簡稱台北銀行海山分行
      ），二人併同前開使公務員登載不實之公司變更登記事項卡、公司執照、營利
      事業登記證等公、私文書，行使持交銀行申請貸款，使銀行人員陷於錯誤，誤
      認中國強氧公司八十一年至八十三年營業額甚高，而准予申請，於八十四年三
      月二十一日依約撥付五百萬元予中國強氧公司帳戶，供己花用，足生損害於台
      北市稅捐稽徵處大安分處、財政部台北市國稅局、台北銀行海山分行、辛○○
      、中國強氧公司、己○○、寅○○、壬○○。
    2.復於八十四年六、七月間，復在上開台北市○○街同一辦公處所內，再以同上
      開1.之方式，由乙○○偽造如附表一編號十三至二十七之「台北市稅捐稽徵處
      大安分處收件章」、「財政部台北市國稅局」印文表示中國強氧公司已經依法
      繳交台北市營業人銷售額與稅額申報書、營利事業所得稅結算申報書、資產負
      債表之公文書，盜用「中國強氧公司」、「中國強氧公司統一發票專用章」、
      「己○○」、「高玉琦」、「王慧美」等印文，偽造如附表一編號十三至二十
      七之台北市營業人銷售額與稅額申報書、營利事業所得稅結算申報書、資產負
      債表等私文書，再經丙○○審閱同意後，於八十四年八月七日，在台北縣三重
      市○○○路一八六號花蓮區中小企業銀行三重分行（下簡稱花蓮企銀三重分行
      ），二人併同前開使公務員登載不實之公司變更登記事項卡、公司執照、營利
      事業登記證等公、私文書，行使持交銀行申請貸款，使銀行人員陷於錯誤，誤
      認中國強氧公司八十一年至八十三年營業額甚高，而准予申請，於八十四年八
      月七日依約撥付二百萬元入中國強氧公司帳戶，供己花用，足生損害於台北市
      稅捐稽徵處大安分處、財政部台北市國稅局、花蓮企銀三重分行、中國強氧公
      司、己○○、高玉琦、王慧美。
    3.更基於同一詐欺取財之概括犯意，於八十四年六月間，在不詳地點，由乙○○
      簽發如附表二所示之支票，交付丙○○，由丙○○任董事之升保工程有限公司
      （下簡稱升保公司）分於八十四年四月十五日、六月二十日向台北銀行板橋分
      行提出，以為升保公司辦理客票融資，而分別取得面額所示之金額，朋分花用
      。
    4.嗣上開貸款均未能如期償還，經銀行追索，始循線查知上情。
二、案經被害人己○○之弟庚○○告發台灣台北地方法院檢察署檢察官偵查起訴。
    理  由
壹、被告乙○○、丙○○有罪部分：
  一、訊據被告乙○○、丙○○就分別擔任中國強氧公司實際負責人、實際資金籌措
      調度人，而於未實際收足中國強氧公司增資股款時，即以借款方式取得存款證
      明，向台北市政府建設局主管機關辦理增資登記，並將告發人庚○○股份比例
      降為百分之二十，取得公司執照、營利事業登記證後，即持如附表一編號一至
      十二所示之文件向台北銀行海山分行辦理貸款，取得五百萬元現金後，再另以
      附表編號十三至二十七所示之文件向花蓮企銀三重分行辦理貸款，取得二百萬
      元現金，更以附表二所示之支票取得客票融資等事實固均坦承不諱，惟仍矢口
      否認有何行使偽造公、私文書或詐欺取財之犯行，被告乙○○辯稱：伊雖然確
      實偽造附表一編號十三至二十七所示之公、私文書，但並未偽造附表一編號一
      至十二所示之文件，該等附表一編號一至十二之文件乃庚○○所交付，伊並不
      知為不實，至於貸款所得款項，均用於公司經營，並未私自花用云云，另被告
      丙○○則辯以：伊均不知文件為偽造，只是依照乙○○之指示調度金錢云云。
      惟查：
    (一)上開事實欄(一)之事實，除據被告乙○○坦承無訛外，並經告發人庚○○指述歷
      歷，再經本院向台北市政府建設局調取中國強氧公司辦理變更登記資料查閱屬
      實，有台北市政府建設局八十八年四月二十三日建一字第八八二八五五四○號
      函、八十八年五月十一日建一字第八八二九○九九九號函及附件公司變更登記
      事項卡、登記申請資料在卷可參，堪信為真。
    (二)上開事實欄(二)之事實，除據被告乙○○坦承附表一編號十三至二十七所示之文
      件係伊以事實欄所載方式偽造，並持附表一所示之文件分向台北銀行海山分行
      、花蓮企銀三重分行申請融資，而取得七百萬元之貸款，另附表二所示支票業
      係伊開立供升保公司行使為客票融資取現，但屆期均因已「拒絕往來」而無法
      兌現等情明確外，另經告發人庚○○指述綦詳，並經本院函詢台北銀行海山分
      行、花蓮企銀三重分行屬實，有台北銀行八十八年四月二十七日北商銀海發字
      第四一五號含及附件、同行八十八年五月十一日北商銀海發字第四二七號函及
      附件、同行九十年一月三日（○八九）北商銀企字第○○五六號函及附件、花
      蓮企銀三重分行九十年二月十三日（九十）蓮銀三字第○一三九號函及附件、
      本院八十四年度訴字第三六○四號民事事件起訴狀及附件借據、決定書、保證
      書、放款轉帳支出傳票附卷可佐。再被告乙○○提出台北銀行申請貸款之中國
      強氧公司八十三年度一至十二月如附表一所示之報稅單影本，其中核收機關及
      人員蓋章處均註明為「台北市稅捐稽徵處大安分處」之「統一發票明細表收件
      章」，此有前開四○一報稅單影本在卷可查，然中國強氧公司係於「八十四年
      一月十六日」方由台北市○○○路○段一○二號之台北市稅捐稽徵處中南分處
      轄區遷至台北市○○○路○段十九號二樓之台北市稅捐稽徵處大安分處，是中
      國強氧公司八十三年度營業稅申報屬「中南分處」，且中國強氧公司事實上八
      十三年度之營業稅亦係向「中南分處」申報，而非「大安分處」等情，亦經本
      院函詢台北市稅捐稽徵處大安分處、中南分處查明中國強氧公司八十三年度之
      營業稅檔案資料屬實，有台北市稅捐稽徵處大安分處八十八年四月十七日北市
      稽大安甲字第八八○一七四○五○○號函、八十八年五月十九日北市稽大安甲
      字第八八○二○○七五○○號函、台北市稅捐稽徵處中南分處八十八年五月五
      日北市稽中南甲字第八八○一二二五○○○號函及附件自動報繳稅務年表查訊
      作業報表附卷可按，是中國強氧公司提出用以申請貸款之系爭附表一所示文件
      均屬偽造乙節，堪以認定。
    (三)被告乙○○雖辯稱：附表一編號一至十二之文件如稅單、損益表、資產負債表
      等，均非伊偽造云云。然被告乙○○亦於審理時自承：於八十四年七月二十五
      日方取得稅單、損益表、資產負債表等資料等語在卷（見本院九十年三月十二
      日筆錄），另有取得清單附卷可參（見本院卷第一一三頁，附八十八年九月十
      六日筆錄後），然被告乙○○向台北銀行海山分行申請貸款之日期為八十四年
      三月間，顯早於被告乙○○取得真正稅單等資料之「八十四年七月間」，是被
      告乙○○提出附表一編號一至十二之文件並非告發人庚○○交付。而經本院比
      對附表一號一至六之文件與附表編號十三至二十一被告乙○○坦承偽造之文件
      ，除其中文字部分為手抄、電腦繕打之差異外，其中偽造核收機關及人員蓋章
      處欄「台北市稅捐稽徵處大安分處統一發票明細表收件章」內之日期，均一致
      ，更與被告乙○○同時擔任實際負責人之升保公司、造德工程有限公司真實提
      衝之台北市營業人銷售額與稅額申報書核收機關及人員蓋章處欄之「台北市稅
      捐稽徵處大安分處統一發票明細表收件章」內之日期、格式均同一，此有前開
      花蓮企銀三重分行之申貸資料、台北市稅捐稽徵處大安分處八十九年一月二十
      六日北市稽大安甲字第八九○○二五九○○○號函及附件升保公司、造德工程
      有限公司八十三年度營業稅申報書在卷可佐。故附件一編號一至六之文件亦為
      實際提出銀行之被告乙○○利用升保公司、造德工程有限公司之營業稅申報書
      內之印文自行偽造製作甚明。被告乙○○所辯顯不足採。
    (四)另據被告乙○○提出自行製作之貸款資金流向明細中，即已載明：部分資金用
      以償還被告乙○○之個人借款、汽車貸款、部分資金挪為升保公司、造德工程
      有限公司、日野集團等其他公司之借款本息攤提、房租、營業人事費用等情，
      有八十四年概估支出總表等在卷可參（附於本院八十八年十一月三十日、八十
      九年一月十日筆錄後），而無其他借款貸款更用於中國強氧公司之證據相佐，
      是被告乙○○空言系爭款項均用於中國強氧公司，並非詐騙云云，委無足取。
    (五)此外被告丙○○坦承伊負責集團財務等語明確，是對於中國強氧公司之資金調
      、支付能力、營收狀況知之甚明，自能分辨如附表一所示之文件真實性，而被
      告丙○○亦擔任升保公司之負責人，而坦承就系爭貸款、融資、增資變更登記
      等情事前均明知，參以被告辛○○另供稱：領得之貸款均交由丙○○統籌處理
      等語，是被告丙○○就本件提出辦理貸款之文件並非真實、事前知悉仍同意、
      併同提出，於事後更處理、挪至非中國強氧公司之用，故被告丙○○所辯不知
      情云云，實為卸責。
    (六)綜上所述，被告乙○○、丙○○所辯委無足採，本件事證明確，被告乙○○、
      丙○○二人犯行洵堪認定，應予依法論科。
  二、按營業人銷售額與稅額申報書中「核收機關及人員蓋章處」內、及營利事業所
      得稅結算申報書中各稅捐稽徵處蓋用之收件章印文，係為表示稅捐機關業已核
      閱之意，屬刑法第二百二十第一項條之準公文書。被告丙○○、乙○○二人：
      (1)先以未確實收足股款，而以向他人借貸所得之存款證明為公司增資登記，使
      承辦公司登記之公務員登載不實之增資紀錄，發給不實之公司變更登記事項卡
      後，(2)偽造如附表一所示台北市稅捐機處大安分處之收件章印文、財政故台北
      市國稅局收件章印文等表示已經稅捐機關受件之公文書，(3)再貼於稅捐申報之
      資產負債表、營利事業所得稅結算申報書、台北市營業人銷售額與稅額申報書
      等私文書上，盜蓋「辛○○」、「中國強氧公司統一發票專用章」、「中國強
      氧公司」、「己○○」、「寅○○」、「壬○○」等印文，偽造如附表一所示
      之資產負債表、營利事業所得稅結算申報書、台北市營業人銷售額與稅額申報
      書等私文書，(4)將上開(1)、(2)、(3)之文書分別行使持交台北銀行、花蓮企銀，
      並以附表二所示之支票，使銀行人員陷於錯誤，而准予申請，詐取貸款，足生
      損害於上開個人、機關之行為，其中：(1)二次行使不實之公司變更登記事項卡
      之行為，係犯刑法第二百十六條、第二百十四條之行使使公務員登載不實文書
      罪，又被告乙○○、丙○○使公務員登載不實文書後復持之行使，其使公務員
      登載不實之低度行為為行使之高度行為所吸收，不另論罪；(2)再二次行使偽造
      之台北市稅捐稽徵處大安分處收件章印文、台北市國稅局收件章印文之行為係
      犯刑法第二百十六條、第二百十一條行使偽造公文書罪；又被告乙○○、丙○○偽造公文書後復持之行使，其偽造之低度行為為行使之高度行為所吸收，不
      另論罪；(3)另二次行使偽造之資產負債表、營利事業所得稅結算申報書等私文
      書之行為則係犯刑法第二百十六條、第二百十條之行使私文書罪；又被告乙○○、丙○○二人盜蓋「辛○○」、「中國強氧公司統一發票專用章」、「己○○」、「寅○○」、「壬○○」等人印文之行為係偽造私文書之階段行為，而
      偽造公、私文書後，復持以行使，其偽造之低度行為為行使之高度行為吸收，
      均不另論罪；及(4)使銀行陷於錯誤而詐取貸款、辦理客票融資之行為係犯刑法
      第三百三十九條第一項詐欺取財罪（公訴人誤載為同條第二項）。次被告丙○○、乙○○間，對於右開犯行之實施，既有犯意之聯絡及行為之分擔如前所述
      ，顯有有犯意之聯絡、行為之分擔，為共同正犯。再被告乙○○、丙○○二人
      分別二次於同一時、地，一行為行使偽造前開(1)、(2)、(3)之數文書，所犯上開
      行使使公務員登載不實文書罪、行使偽造公文書罪、行使偽造私文書罪間，係
      以一行為而觸犯數罪名，為想像競合犯，應依刑法第五十五條規定，從一重之
      行使公文書罪處斷。而被告乙○○、丙○○先後二次行使公文書於台北銀行海
      山分行、花蓮企銀三重分行之犯行，及先後二次詐欺台北銀行海山分行、板橋
      分行之犯行，均時間緊密，所犯構成要件相同，顯係基於概括之犯意為之，均
      為連續犯，依刑法第五十六條規定，均分別以一罪論。復被告乙○○、丙○○
      二人以行使偽造公文書遂行詐欺取財犯行結果，故行使偽造公文書罪與詐欺取
      財二罪間，有方法結果之牽連關係，依刑法第五十五條之規定，應從較重之行
      使偽造公文書罪論處。另公訴人雖僅就被告於事實欄一(一)之變更持有股份部分
      、(二)2.之行為，提起公訴，惟被告尚有如事實欄一(二)1.所載之其餘犯罪事實，
      業經其於偵審時供承在卷，二者既具有想像競合、連續犯之關係，為裁判上一
      罪，本院自得審理；且認被告乙○○、丙○○尚涉有刑法第二百十八條之偽造
      公印文之犯行，惟刑法上所稱之公印，係指表示公署或公務員資格之印信而言
      ，如僅為該機關內一部分之識別，不足以表示公署或公務員之資格者，即非刑
      法第二百十八條第一項所指公印，而屬同法第二百十七條第一項之印章（最高
      法院七十二年度台上字第一八二三號裁判參照），而附表一所示之偽造「台北
      市稅捐稽徵處大安分處統一發票明細表收件章」及「財政部台北市國稅局收件
      章」印文，其機關全銜之下，既綴有「收件章」，似難屬印信條例所定，表示
      公署或公務員資格之印信，公訴人論以偽造公印文之罪，尚有誤會，附此敘明
      。本院爰審酌被告乙○○、丙○○於本院審理時均未能坦然悔悟，詐得款項達
      七百萬元，至今均未能償還，並衡量被告二人其餘之犯罪動機、目的、犯罪時
      所受之刺激、犯罪之手段、犯人之生活狀況、品行、智識程度等一切情狀，判
      處如主文所示之刑，以示懲儆。末查，偽造如附表一所示之印文，不問屬於被
      告與否，均依刑法第二百十九條沒收。
  三、至刑法第二百十五條所謂業務上登載不實之文書，乃指基於業務關係，明知為
      不實之事項，而登載於其等業務上作成之文書而言。公司、行號向稅捐稽徵機
      關申報營業稅，係履行其公法上納稅之義務，並非業務行為。又營業人銷售額
      與稅額申報書，係公司、行號每二月向稅捐稽徵機關申報當期之銷售額與稅額
      之申報書，並非證明會計事項發生之會計憑證，準此，被告乙○○、丙○○二
      人於台北市營業人銷售額與稅額申報書、營利事業所得稅結算申報書、資產負
      債表等為不實之登載，尚與刑法第二百十五條之業務上文書登載不實罪，及商
      業會計法第六十六條第一款之不實填製會計憑證罪無涉（最高法院八十四年度
      台上字第五九九九號裁判參照），併此說明。
貳、被告乙○○、甲○○被訴背信部分：
  一、公訴意旨略以：被告癸○○、丑○○及卯○○（已另行審結）則係台北區中小
      企業銀行海山分行（現已改制為台北國際商業銀行海山分行，下簡稱為台北銀
      行海山分行）之經理、承辦人員及對保人員，緣同案被告乙○○、丙○○等二
      人以人頭取得中國強氧公司之經營權後，明知該公司八十三年度之營業稅籍資
      料係隸屬於台北市稅捐稽徵處「中南分處」，竟偽造中國強氧公司八十三年度
      之營業稅申報書（下簡稱四○一報稅單），並以偽刻之台北市稅捐稽徵處大安
      分處之公印文加蓋於前揭申報書上，並虛偽記載中國強氧公司八十三年度之營
      業額及盜蓋公司負責人「己○○」之章，持向明知前開資料係偽造不實之台北
      區中小企銀海山分行經理癸○○、承辦人員丑○○及對保員卯○○辦理貸款，
      而貸得五百萬元現金，致使台北區中小企銀海山分行誤信前開資料為真而如數
      貸與，明顯損害台北區中小企銀及公文書之真正性，而認被告乙○○、甲○○
      與被告癸○○、丑○○、卯○○等三人（下簡稱被告癸○○等三人）所為涉係
      犯刑法第三百四十二條第一項之背信罪嫌等語。
  二、按犯罪事實，應依證據認定之，無證據不得推定其犯罪事實，又不能證明被告
      犯行者，應諭知無罪之判決，刑事訴訟法第一百五十四條、第三百零一條第一
      項分別定有明文；在告訴人指訴被告涉嫌犯罪之場合，縱令所訴情由依其所結
      合之旁證在情理上尚非絕非無可能，若在一般生活經驗上仍可另為其他有利被
      告之合理推斷，根據「罪證有疑、利於被告」之證據法則，即不得遽以片面之
      觀點，認為告訴人之陳述或其所本旁證已適於為有罪判斷之依據。
  三、公訴人認被告乙○○、甲○○二人涉犯背信罪嫌，無非係以被告乙○○、甲○○為得貸款竟偽造台北縣市營業人銷售額申報書，並偽刻台北市稅捐稽徵處大
      安分處之公印文，此亦有告訴人所提之大安分處申報書及被告所盜蓋中南分處
      之申報書在卷可參，足認被告等確係偽造不實之申報書並持向知情之被告癸○○、丑○○及卯○○三人辦理詐貸事宜；而被告癸○○等三人係金融機構之經
      理、承辦貸款及對保之專業人員，被告乙○○、甲○○等以明顯不實之資料辦
      理貸款竟未發覺，僅以時間已久不知情為辯，顯為畏罪卸責之詞，亦不足採，
      為主要論據。
  四、訊據被告乙○○、甲○○二人均堅詞否認有何背信之犯行，被告乙○○辯稱：
      伊乃依據正常之申貸手續辦理，與承辦人員並無特別之接觸，就銀行內部審核
      程序並不清楚等語，被告甲○○則以：全部申貸均不知情等語置辯。經查：
    (一)按刑法第三百四十二條之背信罪，以為他人處理事務而違背其任務之行為，為
      構成要件之一，而公司之職員，對其公司之任何事務，並非皆屬其處理之事務
      。必在其職務範圍內，受公司之委任處理具體之事務者，始屬其處理之事務（
      此有最高法院七十六年度台上字第五五一○號判決可資參照），且背信罪之成
      立，以處理他人事務之人，有圖自己或第三人得不法利益，或圖加損害於本人
      之意思，而故為違背其任務之行為為要件，如僅因處理事務怠於注意，致其事
      務生不良之影響，則為處理事務之過失問題，既非故意為違背任務之行為，自
      不負任何罪責（見最高法院二十年度上字第三五三七號判例）。又背信罪係因
      身分而成立之罪，以處理他人事務，有故意違背其任務之行為等為構成要件，
      而無此身分之人與之共同實施或教唆幫助，依刑法第三十一條第一項規定，始
      以共犯論。是因本件被告乙○○、甲○○與台北銀行海山分行均無任何為他人
      處理事務之義務，故無處理義務之被告乙○○、甲○○成罪之關鍵即在於二人
      與被告癸○○等三人是否有共犯結構，方得以被告癸○○等三人之行為為被告
      乙○○、甲○○之犯罪行為，而本件用以申請貸款之系爭稅單既屬偽造，則被
      告癸○○等三人是否涉犯背信之關鍵即在於被告癸○○等三人其審核貸款之有
      「故意」「違背任務」之行為。而被告癸○○等三人之所為究否有故意違背任
      務之行為，其判斷之標準即在於被告癸○○等三人依據其於授信作業中所任之
      「經理」、「徵信人員」、「核保人員」之角色，其作業流程是否合乎台北銀
      行之授信作業流程，而有否「故意」「違背流程任務」之行為？
    (二)被告乙○○於八十四年三月四日以中國強氧公司為名，附具中國強氧公司八十
      三年度一至十二月四○一報稅單（二個月一份，下簡稱系爭稅單）、八十年至
      八十一年營利事業所得稅結算申報書、資產負債表影本併同短期擔保放款、短
      期放款授信申請書等文件，向台北銀行海山分行申請中小企業信用保證基金貸
      款五百萬元，由台北銀行海山分行徵信人員即被告丑○○於八十四年三月十七
      日徵信簽辦，批註「一、新往來戶，二、企業周轉金，三、本件債務四○○萬
      併另件一○○萬合計五○○萬，四、提供之保證人曾切、戊○○均有資產，保
      證能力稍弱，五、本件擬配合信保基金辦理，六、擬請准予貸放」後，經被告
      卯○○核保對保，再送交台北銀行海山分行之其他股長、襄理、副理共同審核
      後，經由被告癸○○做最後核定批示「信用暫限添附支票」，於八十四年三月
      二十一日完成撥款手續，然該件貸款因中國強氧公司未按期繳息，致台北銀行
      海山銀行未獲全部清償，受有損害等情，業經被告癸○○等三人坦承無訛，並
      與被告乙○○供承情節相合，且經本院函詢台北銀行屬實，有台北銀行八十八
      年四月二十七日北商銀海發字第四一五號、八十八年五月十一日北商銀海發字
      第四二七號函及其附件在卷可稽。又被告乙○○提出台北銀行申請貸款之中國
      強氧公司前開文件均屬偽造乙節，已如前述。
    (三)次查，台北銀行與一般銀行同，用以申請短期擔保放款規定申請者應附具之文
      件，多係：公司登記證件、公司章程、股東名簿、主要負責人個人資料、法人
      最近三年之損益表、資產負債表、業主權益變動表、現金流量預估表最近存借
      款保證明細、最近稅捐機關納稅證明等文件，且均以「影本」送件即可，無需
      另攜「正本」以供核對之程序，此有台北銀行、合作金庫網際網路網頁資料在
      卷可查，是本件被告癸○○等三人接受中國強氧公司貸款申請以「四○一稅單
      影本」繳件過程，並無另請「正本」相核，並無何違背授信流程之可言。況細
      觀系爭四○一報稅單之「形式」、「核章」均清楚明晰，並無任何模糊之處，
      且一般正常之四○一報稅單外觀均相合，亦無特殊、不合之處，難以產生合理
      之懷疑，故被告癸○○、丑○○見此提出之系爭四○一報稅單並無因此產生有
      調查「正本」相核之需，被告癸○○、丑○○此階段所為並無何「故意」「違
      背其任務」之可言。
    (四)再中國強氧公司申請貸款者為「短期擔保放款」，而證人即台北銀行稽核處稽
      核員鄭仲和於本院審理結證稱：「（問：一般短期擔保放款需要何手續？）接
      到聲請要請徵信人員，徵信主、保人的信用，查聯合徵信中心、票據交換所得
      資料，再與主、保人接洽瞭解職業、學經歷。徵信人員再把寫的徵信資料寫成
      報告，交給授信部門股長、襄理、經理主管。如果准了就來通知貸放手續。之
      後再進行核保手續，經辦人員與主、保人核對身分證，再要求簽名、蓋章。」
      ，並稱：一般貸款程序如有異常狀況會有專案調查報告，但本件經稽核並無此
      專案情形等語在卷（均見本院八十九年五月九日筆錄），又經本院就台北銀行
      正確之授信徵信程序函詢台北銀行，就函覆之「授信作業流程圖」可知：徵信
      人員需辦理之事項為「1.向票據交換所查詢票信，2.審查系統查詢、及聯合徵
      信中心查詢銀行授信各項資料，3.徵信調查，4.撰寫報告，5.擔保品鑑估」等
      五項，而其餘之各級審核人員則僅需就「授信審核準則」就授信風險為金額之
      核定，無須再行調查申請文件真正等情，此有台北銀行八十九年三月十六日（
      ○八九）北商銀海發字第○○七六號函及附件在卷可佐。而細核被告丑○○因
      本件中國強氧公司申貸案，業已積極就中國強氧公司、代表人、保證人等調查
      填寫台北銀行之制式徵信資料表（內含不動產明細、財務業務分析、資產負債
      比較、損益盈虧）等項目，向台北市票據交換所調閱前開人等之支票存款戶票
      據徵信開戶資料，向財團法人金融聯合徵信中心調閱前開人等之企業個人授信
      、企業預期催收呆帳、票據退票及拒絕往來相關資訊、向中小企業信用保證基
      金業務部調查中國強氧公司貸款情形等相關資料，因提出為貸款時為「信用貸
      款」並無擔保品，而未為擔保品鑑估等情，亦經台北銀行函覆屬實，有該行八
      十九年六月二十日（○八九）北商銀海發字第○○一六九號函及附件在卷可查
      ，是被告丑○○、癸○○皆已依據台北銀行之授信作業流程操作，為善良管理
      人之注意，並無違背任務之情。
    (五)又證人鄭仲和證稱：「‧‧‧‧進行核保手續，經辦人員與主、保人核對身分
      證，再要求簽名、蓋章」、「如果說住址或者姓名寫錯，會要求再蓋一次印，
      以我本件稽核的角度，印章蓋的沒有問題，很清晰」（見本院八十九年五月九
      日筆錄），是被告卯○○僅需就核章過程為比對，根本無需核對、接觸系爭四
      ○一報稅單是否為真正，非被告任核保人之工作內容，故被告卯○○就無調閱
      系爭四○一報稅單正本之行為，並無「違背任務」之可言，而與背信構成要件
      不合。
    (六)至告訴人庚○○所指同案被告乙○○等提出銀行申貸之董監事融資會議紀錄為
      「八十四年三月十二日」，然本件卻早於「八十四年三月四日」即為申貸，顯
      知本件為時間上有誤差，與申貸程序不合等語，然據本院函詢台北銀行，則稱
      ：此等會議記錄乃容許於貸款後補件辦理，而本件即屬事後補附等情，有台北
      銀行八十九年三月十六日（○八九）北商銀海發字第○○七六號函附卷可查，
      是告訴人所指之時間差別，並非被告丑○○、癸○○、卯○○之故意違反授信
      程序之融通。
    (七)況本件貸款為配合中小企業信用保證基金辦理之貸款，除經台北銀行海山分行
      被告癸○○、丑○○、卯○○為審核外，並將全部資料送交中小企業信用保證
      基金業務部調查為准駁審核，皆查無任何違誤，而核准貸款，更可徵本件核貸
      過程並無違誤，而無違背台北銀行授信流程，自無背信之「故意」、「違背任
      務」。此外又查無其他積極證據，足認被告癸○○、丑○○、卯○○確有違背
      任務背信之情事，揆諸前揭說明，基於「罪疑惟輕」之原則，尚屬不能證明被
      告癸○○、丑○○、卯○○犯罪，而經本院九十年四月二十四日判決無罪，故
      被告乙○○、甲○○業因無處理事務之義務，於與有身分關係之被告癸○○三
      人無任何正犯關係時，依法即應諭知無罪之判決。
    (八)另告訴人庚○○指保證人李美惠、李美蓮、曾切（改名為曾凱鈴）並無保證意
      思，而為被告卯○○與丑○○共犯詐欺保證等情，因被告丑○○就共同核保過
      程並無違誤乙事，業經台灣高等法院八十七年度上易字第八九○號刑事判決、
      本院八十六年度上易字第八九○號刑事判決無罪確定，此有前開判決在卷可參
      ，且本件就被告乙○○、甲○○亦為無罪諭知，與本件起訴部分並無何裁判上
      一罪關係，而起訴書上業未敘及，為起訴效力所不及，本院依法自無法加以審
      究，併此敘明。
、被告甲○○、辛○○其餘被訴部分：
  一、公訴意旨略以：被告甲○○與被告乙○○、丙○○三人為兄弟關係。被告甲○○與被告辛○○二人與被告乙○○、丙○○為以中國強氧公司為名義換取貸款
      ，而與被告乙○○、丙○○二人基於犯意之聯絡，四人共同為如事實欄一(一)、
      (二)之行為，因認被告甲○○、辛○○二人亦共同涉犯刑法第二百十條、第二百
      十一條、第二百十四條、第二百十七條第二項、第二百十八條第一項、第三百
      三十九條第二項之罪嫌等語。
  二、按犯罪事實，應依證據認定之，無證據不得推定其犯罪事實，又不能證明被告
      犯行者，應諭知無罪之判決，刑事訴訟法第一百五十四條、第三百零一條第一
      項分別定有明文；在告訴人指訴被告涉嫌犯罪之場合，縱令所訴情由依其所結
      合之旁證在情理上尚非絕非無可能，若在一般生活經驗上仍可另為其他有利被
      告之合理推斷，根據「罪證有疑、利於被告」之證據法則，即不得遽以片面之
      觀點，認為告訴人之陳述或其所本旁證已適於為有罪判斷之依據。
  三、公訴人認被告甲○○、辛○○涉犯前揭犯行，無非係以：前揭犯罪事實業據告
      發人庚○○指述歷歷，且被告甲○○、辛○○與告發人庚○○訂有合資契約，
      雙方約定各佔股分百分之五時，然被告竟意圖為自己不法，向主管機關辦理變
      更登記時，將告發人之股份登記為百分之二十，此有合約書及變更後之股東名
      冊在卷可稽；次據告發人所提之台北市稅捐稽徵處大安分處申報書及「中南分
      處」之申報書在卷可參，足認被告甲○○、辛○○二人確係偽造不實之申報書
      ，並持向知情之銀行員申辦詐貸；再以中國強氧公司簽發支票交付升保工程有
      限公司辦理票據貼現，屆期未予回贖，更向花蓮企銀詐貸款項業未還款，而無
      法提出借款支用於公司之證明，有台北銀行對中國強氧公司提起給付票據起訴
      狀在卷可稽，可認告發人所稱之真實等為主要論據。
  四、訊據被告甲○○、辛○○均堅詞否認有何公訴人所指犯行，被告甲○○辯稱：
      伊全部不知情等語，被告辛○○則以：伊於公司負責業務，雖談妥由伊任公司
      董事，但僅為名義負責人，平日僅交付印文予財務部門使用、或由自己用印，
      因乙○○方為實際出資人、負責人，故就公司實際申貸文件、變更內容是否真
      實，並不知情等語置辯。經查：
    (一)事實欄一(一)、(二)之行為，均係被告乙○○、丙○○二人所為，被告辛○○之印
      文業係被告乙○○所盜用，而與被告辛○○無涉，均未見被告辛○○、甲○○
      有何構成要件行為。公訴人以被告「辛○○」印文表彰於文件上，推論被告辛○○業為行為人，尚嫌速斷。
    (二)而被告乙○○亦供稱：伊係承諾辛○○以技術出資，負責業務部分，且各股東
      所佔比例係由伊一人全權處理，辛○○、甲○○均係辦理完畢後始知情，財務
      、實際經營均係丙○○與伊等語（見本院八十八年十一月四日筆錄），告發人
      庚○○亦陳稱：出面接洽者為丙○○，而稅單等公司物品則交予乙○○、其姐
      丁○○等語（見偵查卷第一四二頁、本院卷第一二八頁），況被告卯○○亦供
      述：辦理貸款核保時，並無印象甲○○在場等語（見偵查卷第一○一頁），核
      與被告辛○○、甲○○供稱情節相合，是可知被告辛○○僅係名義負責人，與
      被告甲○○二人為公司之職員，對於中國強氧公司並無任何之實際操控權，實
      無機會接觸任何公司政策決定或會計帳冊，故縱基於業務見聞申貸資料，業難
      分辨該資料之真實性，則亦無何與被告乙○○、丙○○有何犯意之聯絡。
    (三)此外又查無其他積極證據足認被告確有上開公訴人所指犯罪情事，揆諸前揭說
      明，基於「罪疑惟輕」之原則，尚屬不能證明被告犯罪，依法自應諭知無罪之
      判決。
據上論斷，應依刑事訴訟法第二百九十九條第一項前段、第三百零一條第一項，刑法
第二十八條、第五十六條、第二百十六條、第二百十條、第二百十一條、第二百十四
條、第三百三十九條第一項、第五十五條、第二百十九條，罰金罰鍰提高標準條例第
一條前段，判決如主文。
本案經檢察官子○○到庭執行職務
中      華      民      國    九十      年      八      月    二十二    日
                                      臺灣臺北地方法院刑事第三庭
                                          法  官  郭惠玲
右正本證明與原本無異。
如不服本判決，應於判決送達後十日內向本院提出上訴狀(應抄附繕本)。告訴人
或被害人如對於本判決不服者，應具備理由請求檢察官上訴，其上訴期間之計算
係以檢察官收受判決正本之日期為準。
                                          書記官    謝志偉
中      華      民      國      九十      年    十二    月  二十    日
附錄本案論罪科刑法條全文：
刑法第二百十條  偽造變造私文書罪
偽造、變造私文書，足以生損害於公眾或他人者，處五年以下有期徒刑。
刑法第二百十一條  偽造變造公文書罪
偽造、變造公文書，足以生損害於公眾或他人者，處一年以上七年以下有期徒刑。
刑法第二百十四條  使公務員登載不實罪
明知為不實之事項，而使公務員登載於職務上所掌之公文書，足以生損害於公眾或他
人者，處三年以下有期徒刑、拘役或五百元以下罰金。
刑法第二百十七條  偽造盜用印章印文或署押罪
偽造印章、印文或署押，足以生損害於公眾或他人者，處三年以下有期徒刑。
盜用印章、印文或署押，足以生損害於公眾或他人者，亦同。
刑法第二百十八條  偽造盜用公印或公印文罪
偽造公印或公印文者，處五年以下有期徒刑。
盜用公印或公印文足以生損害於公眾或他人者，亦同。
刑法第三百三十九條  普通詐欺罪
意圖為自己或第三人不法之所有，以詐術使人將本人或第三人之物交付者，處五年以
下有期徒刑、拘役或科或併科一千元以下罰金。
以前項方法得財產上不法之利益或使第三人得之者，亦同。
前二項之未遂犯罰之。
附表一：
┌─┬───────────────┬────────────────┐
│  │  文書名稱                    │應    沒    收    物            │
├─┼───────────────┼────────────────┤
│一│中國強氧公司八十三年一、二月份│1.申報單位蓋章處欄「中國強氧公司│
│  │台北市營業人銷售額與稅額申報書│  統一發票專用章」印文壹枚      │
│  │（附於台北銀行海山分行申貸書內│2.核收機關及人員蓋章處欄「台北市│
│  │）                            │  稅捐稽徵處大安分處統一發票明細│
│  │                              │  表收件章」印文壹枚            │
├─┼───────────────┼────────────────┤
│二│中國強氧公司八十三年三、四月份│同右                            │
│  │台北市營業人銷售額與稅額申報書│                                │
│  │（附台北銀行海山分行申貸書內）│                                │
├─┼───────────────┼────────────────┤
│三│中國強氧公司八十三年五、六月份│同右                            │
│  │台北市營業人銷售額與稅額申報書│                                │
│  │（附台北銀行海山分行申貸書內）│                                │
├─┼───────────────┼────────────────┤
│四│中國強氧公司八十三年七、八月份│同右                            │
│  │台北市營業人銷售額與稅額申報書│                                │
│  │（附台北銀行海山分行申貸書內）│                                │
├─┼───────────────┼────────────────┤
│五│中國強氧公司八十三年九、十月份│同右                            │
│  │台北市營業人銷售額與稅額申報書│                                │
│  │（附台北銀行海山分行申貸書內）│                                │
├─┼───────────────┼────────────────┤
│六│中國強氧公司八十三年、月份│同右                            │
│  │台北市營業人銷售額與稅額申報書│                                │
│  │（附台北銀行海山分行申貸書內）│                                │
├─┼───────────────┼────────────────┤
│七│中國強氧公司八十二年營業事業所│1.「中國強氧公司」印文壹枚      │
│  │得稅結算申報書（損益及稅額計算│2.「己○○」印文貳枚            │
│  │書，附台北銀行海山分行申貸書內│3.「財政部台北市國稅局收件章」印│
│  │）                            │  文壹枚                        │
├─┼───────────────┼────────────────┤
│八│中國強氧公司八十二年資產負債表│1.「中國強氧公司」印文壹枚      │
│  │（附於台北銀行海山分行申貸書內│2.「己○○」、「壬○○」、「楊世│
│  │）                            │  中」印文各壹枚                │
│  │                              │3.「財政部台北市國稅局收件章」印│
││                              │  文壹枚                        │
├─┼───────────────┼────────────────┤
│九│中國強氧公司八十一年營業事業所│1.「中國強氧公司」印文壹枚      │
│  │得稅結算申報書（損益及稅額計算│2.「己○○」印文貳枚            │
│  │表，附於台北銀行海山分行申貸書│3.「財政部台北市國稅局收件章」印│
│  │內）                          │  文壹枚                        │
├─┼───────────────┼────────────────┤
│十│中國強氧公司八十一年資產負債表│1.「中國強氧公司」印文壹枚      │
│  │（附於台北銀行海山分行申貸書）│2.「己○○」、「壬○○」、「楊世│
│  │                              │  中」印文各壹枚                │
│  │                              │3.「財政部台北市國稅局收件章」印│
│  │                              │  文壹枚                        │
├─┼───────────────┼────────────────┤
│十一│中國強氧公司八十年營業事業所得│1.「中國強氧公司」印文壹枚      │
│  │稅結算申報書（損益及稅額計算表│2.「己○○」印文貳枚            │
│  │，附於台北銀行海山分行申貸書內│3.「財政部台北市國稅局收件章」印│
│  │）                            │  文壹枚                        │
├─┼───────────────┼────────────────┤
│十二│中國強氧公司八十年資產負債表（│1.「中國強氧公司」印文壹枚      │
│  │附於台北銀行海山分行申貸書）  │2.「己○○」、「壬○○」、「楊世│
│  │                              │  中」印文各壹枚                │
│  │                              │3.「財政部台北市國稅局收件章」印│
├─┼───────────────┼────────────────┤
│十三│中國強氧公司八十三年一、二月份│1.申報單位蓋章處欄「中國強氧公司│
│  │台北市營業人銷售額與稅額申報書│  統一發票專用章」印文壹枚      │
│  │（附花蓮企銀三重分行申貸書內）│2.核收機關及人員蓋章處欄「台北市│
│  │                              │  稅捐稽徵處大安分處統一發票明細│
│  │                              │  表收件章」印文壹枚            │
├─┼───────────────┼────────────────┤
│十四│中國強氧公司八十三年三、四月份│同右                            │
│  │台北市營業人銷售額與稅額申報書│                                │
│  │（附花蓮企銀三重分行申貸書內）│                                │
├─┼───────────────┼────────────────┤
│十五│中國強氧公司八十三年五、六月份│同右                            │
│  │台北市營業人銷售額與稅額申報書│                                │
│  │（附花蓮企銀三重分行申貸書內）│                                │
├─┼───────────────┼────────────────┤
│十六│中國強氧公司八十三年七、八月份│同右                            │
│  │台北市營業人銷售額與稅額申報書│                                │
│  │（附花蓮企銀三重分行申貸書內）│                                │
├─┼───────────────┼────────────────┤
│十七│中國強氧公司八十三年九、十月份│同右                            │
│  │台北市營業人銷售額與稅額申報書│                                │
│  │（附花蓮企銀三重分行申貸書內）│                                │
├─┼───────────────┼────────────────┤
│十八│中國強氧公司八十三年、月份│同右                            │
│  │台北市營業人銷售額與稅額申報書│                                │
│  │（附花蓮企銀三重分行申貸書內）│                                │
├─┼───────────────┼────────────────┤
│十九│中國強氧公司八十四年一、二月份│同右                            │
│  │台北市營業人銷售額與稅額申報書│                                │
│  │（附花蓮企銀三重分行申貸書內）│                                │
├─┼───────────────┼────────────────┤
│二十│中國強氧公司八十四年三、四月份│同右                            │
│  │台北市營業人銷售額與稅額申報書│                                │
│  │（附花蓮企銀三重分行申貸書內）│                                │
├─┼───────────────┼────────────────┤
││中國強氧公司八十四年五、六月份│同右                            │
│  │台北市營業人銷售額與稅額申報書│                                │
│  │（附花蓮企銀三重分行申貸書內）│                                │
├─┼───────────────┼────────────────┤
││中國強氧公司八十三年營業事業所│1.「中國強氧公司」印文壹枚      │
│  │得稅結算申報書（損益及稅額計算│2.「己○○」印文壹枚            │
│  │書，附於花蓮中小企銀三重分行申│3.「財政部台北市國稅局收件章」印│
│  │貸書內）                      │  文壹枚                        │
├─┼───────────────┼────────────────┤
││中國強氧公司八十三年資產負債表│1.「中國強氧公司」印文壹枚      │
│  │（附花蓮中小企銀三重分行申貸書│2.「己○○」印文壹枚            │
│  │內）                          │3.「財政部台北市國稅局收件章」印│
│  │                              │  文壹枚                        │
├─┼───────────────┼────────────────┤
││中國強氧公司八十二年營業事業所│1.「中國強氧公司」印文壹枚      │
│  │得稅結算申報書（損益及稅額計算│2.「己○○」、「高玉琦」印文各壹│
│  │表，附花蓮中小企銀三重分行申貸│  枚                            │
│  │書內）                        │3.「財政部台北市國稅局收件章」印│
│  │                              │  文壹枚                        │
├─┼───────────────┼────────────────┤
││中國強氧公司八十二年資產負債表│同右                            │
│  │（附花蓮企銀三重分行申貸書內）│                                │
├─┼───────────────┼────────────────┤
││中國強氧公司八一年營業事業所得│1.「中國強氧公司」印文壹枚  │
│  │稅結算申報書（損益及稅額計算表│2.「己○○」印文壹枚            │
│  │，附花蓮中小企銀三重分行申貸書│3.「財政部台北市國稅局收件章」印│
│  │內）                          │  文壹枚                        │
├─┼───────────────┼────────────────┤
││中國強氧公司八一年資產負債表（│1.「中國強氧公司」印文壹枚      │
│  │附花蓮中小企銀三重分行申貸書內│2.「己○○」、「王慧美」印文各壹│
│  │）                            │  枚                            │
│  │                              │3.「財政部台北市國稅局收件章」印│
│  │                              │  文壹枚                        │
└─┴───────────────┴────────────────┘
附表二：發票人均為中國強氧公司、辛○○
┌─┬────────┬──────┬───────┬───────┐
│  │付款人、付款地  │票號        │到期日        │金額（新台幣）│
├─┼────────┼──────┼───────┼───────┤
│一│花蓮企銀三重分行│ＨＬ二三五七│八十四年八月二│二十八萬九千元│
│  │台北縣三重市正義│六二五      │十二日        │              │
│  │北路一八六號    │            │              │              │
├─┼────────┼──────┼───────┼───────┤
│二│同右            │ＨＬ二三五七│八十四年十月十│三十九萬五千元│
│  │                │八四五      │一日          │              │
└─┴────────┴──────┴───────┴───────┘


司法院資訊處製作；財團法人民間司法改革基金會備份。
